【裁判字號】    99,訴緝,401
【裁判日期】    991216
【裁判案由】    誣告
【裁判全文】
臺灣臺中地方法院刑事判決             99年度訴緝字第401號
公  訴  人  臺灣臺中地方法院檢察署檢察官
被      告  何金燦
            黎宜芳
上列被告等因誣告案件，經檢察官提起公訴（86年度偵字第1545
5號），本院判決如下：
    主  文
本件免訴。
    理  由
一、公訴意旨略以：被告何金燦係為明昌機械股份有限公司(以
    下簡稱明昌公司，址設：臺中縣潭子鄉○○路○段45號)之負
    責人，被告黎宜芳係該公司之業務經理，因被告何金燦為楊
    溪潭(另併案審理)之姐夫，楊溪潭所開設之隆潭油壓機械股
    份有限公司(以下簡稱隆潭公司)與明昌公司素有互相換票交
    易習慣，之後再由楊溪潭再持被告何金燦所簽發明昌公司及
    被告黎宜芳所簽發之支票向外週轉資金之用，因楊溪潭經營
    不善，週轉不靈，被告何金燦、黎宜芳亦明知所借予楊溪潭
    之支票無法兌現，竟與楊溪潭共同意圖為自己不法之所有，
    被告何金燦、黎宜芳仍借予楊溪潭如附表一及附表二(起訴
    書漏載附表二)所示之71張支票；由楊溪潭再持附表三(起訴
    書誤載為附表二)所示之支票向告訴人李崇源借同面額共新
    臺幣(下同)467萬9200元之現金；另楊溪潭又持明昌公司所
    簽發華南銀行台中分行、票號WB0000000號，面額11萬5000
    元、台中區中小企業銀行潭子分行、票號SA0000000及SA000
    0000號、面額各為40萬元及55萬元向告訴人李亭財及林連銘
    調借現金；另楊溪潭又交不知情之林永和持台中區中小企業
    銀行潭子分行，由被告黎宜芳所簽發票號RA0000000 號，面
    額40萬元之支票一紙向劉光意調現；告訴人李崇源、李亭財
    、林連銘及劉光意均不疑有他，遂交付現金；之後因被告何
    金燦、黎宜芳甚覺不妥，為掩飾其犯行，竟基於誣告之共同
    犯意，意圖他人受刑事處分，教唆楊溪潭書寫一封自白書，
    內容為上開支票係楊溪潭向被告何金燦、黎宜芳2人所竊取
    而來；再由被告何金燦、黎宜芳向臺中縣警察局豐原分局報
    案誣告附表一、二所示之支票係於86年1月間在明昌公司遭
    楊溪潭竊取。嗣因告訴人李崇源、李亭財、林連銘及劉光意
    持該支票向銀行提示，經行員告知該支票係贓物無法兌現，
    始知受騙。因認被告何金燦、黎宜芳涉犯刑法第339 條第1
    項詐欺取財罪嫌及刑法第169條第1項之意圖使他人受刑事或
    懲戒處分，向該管公務員誣告罪嫌等語。
二、按時效已完成者，應諭知免訴之判決，並得不經言詞辯論為
    之，刑事訴訟法第302條第2款、第307條，分別定有明文。
三、新舊法比較之說明：
(一)按行為後法律有變更者，適用行為時之法律，但行為後之法
    律有利於行為人者，適用最有利於行為人之法律，95年7 月
    1日修正施行之刑法第2條第1項定有明文，本條規定係關於
    新舊法比較適用之準據法，其本身無關行為可罰性要件之變
    更，故於95年7月1日刑法部分條文修正施行後，如有涉及比
    較新舊法之問題，即應逕依修正後刑法第2條第1項規定，為
    「從舊從輕」之比較（參見最高法院95年度第8次刑事庭會
    議決議意旨）。
(二)追訴時效期間之長、短，關係是否行為人受到刑事追訴或處
    罰，而追訴權時效完成者，應依刑事訴訟法第302條第2款規
    定諭知免訴，而免訴判決為實體判決，因此關於追訴時效期
    間之修正，應屬實體刑罰法律變更，而有第2條第1項之適用
    （參照最高法院24年7月民刑庭總會決議〈2〉）。查被告何
    金燦、黎宜芳行為後，刑法第80條關於追訴權消滅時效之規
    定，同自95年7月1日修正施行，修正前刑法第80條原規定：
    「追訴權，因左列期間內不行使而消滅：一、死刑、無期徒
    刑或10年以上有期徒刑者，20年。二、3年以上10 年未滿有
    期徒刑者，10年。三、1年以上3年未滿有期徒刑者，5年。
    四、1年未滿有期徒刑者，3年。五、拘役或罰金者，1年。
    前項期間自犯罪成立之日起算。但犯罪行為有連續或繼續之
    狀態者，自行為終了之日起算」，而修正後刑法第80條規定
    ：「追訴權，因下列期間內未起訴而消滅：一、犯最重本刑
    為死刑、無期徒刑或10年以上有期徒刑之罪者，30 年。二
    、犯最重本刑為3年以上10年未滿有期徒刑之罪者，20年。
    三、犯最重本刑為1年以上3年未滿有期徒刑之罪者，10年。
    四、犯最重本刑為1年未滿有期徒刑、拘役或罰金之罪者，5
    年。前項期間自犯罪成立之日起算。但犯罪行為有繼續之狀
    態者，自行為終了之日起算」。本件被告何金燦、黎宜芳涉
    犯之刑法第339條第1項詐欺取財罪嫌，其法定刑為「5年以
    下有期徒刑、拘役或科或併科1千元以下罰金」、涉犯之刑
    法第169條第1項之意圖他人受刑事或懲戒處分，向該管公務
    員誣告罪嫌，其法定刑為「7年以下有期徒刑」，是依修正
    前刑法第80條之規定，追訴時效期間均為10年，修正後之刑
    法第80條則將追訴時效期間均提高為20年。經比較新舊法之
    結果，以被告2人行為時之修正前刑法第80條規定較為有利
    ，是依刑法第2條第1項前段之規定，本件自應適用被告2人
    行為時之修正前刑法第80條規定，則關於追訴權時效之停止
    進行，及其期間、計算，並一體適用修正前刑法第83條之規
    定，合先敘明。
四、按犯罪行為有連續或繼續之狀態者，其追訴權時效，自行為
    終了之日起算。修正前刑法第80條第2項定有明文。又牽連
    犯追訴權時效，在各個犯罪間各自獨立，不相干連，應分別
    計算。牽連犯之輕罪，如追訴權時效已完成，而重罪部分仍
    應諭知科刑時，應於判決內說明輕罪部分因屬裁判上一罪不
    另諭知免訴之理由（最高法院69年臺上字第4917號判例參照
    ）。經查:
(一)有關被告何金燦、黎宜芳被訴連續詐欺取財犯行部分，公訴
    人並未舉出被告2人具體之犯罪時日。經核告訴人李亭財指
    稱:於86年1月16日收受楊溪潭交付之由被告2人借予楊溪潭
    之上開支票，並交付現金予楊溪潭等語。告訴人劉光意指稱
    :於86年2月3日收受楊溪潭交付之由被告2人借予楊溪潭之上
    開支票，並交付現金予楊溪潭等語。告訴人林連銘指稱:於
    86年2月初收受楊溪潭交付之由被告2人借予楊溪潭之前揭支
    票，並交付現金予楊溪潭等語。告訴人李崇源指稱:於85年1
    2月起至86年3月止，陸續收受楊溪潭交付之由被告2人借予
    楊溪潭之附表三之支票，並陸續交付現金予楊溪潭等語。而
    觀諸被告2人係分別於86年4月23日、86年5月1日向臺中縣警
    察局豐原分局報案，誣指附表一及附表二所示之支票係遭楊
    溪潭竊取，並已於86年3月28日向台中市票據交換所申報該
    等支票遭竊。是前揭告訴人李亭財、劉光意、林連銘及李崇
    源收受之支票，至遲於86年3月28日即已無從兌現，應認定
    被告2人所為連續詐欺取財犯行之終了之日為86年3月28日。
    而被告何金燦、黎宜芳各自於86年4月23日、86年5月1日向
    臺中縣警察局豐原分局報案誣告楊溪潭涉嫌竊取上開支票，
    故被告何金燦、黎宜芳所涉誣告犯行之犯罪成立日分別為86
    年4月23日、86年5月1日。
(二)按司法院大法官會議第138號解釋，已實施偵查及經提起訴
    訟，且在審判進行中，均不生時效進行之問題。又參照司法
    院29年院字第1963號解釋，追訴權之時效應加計因通緝而停
    止之四分之一期間。準此：
1、 本件經公訴人於86年7月17日開始偵查，於86年12月2日向本
    院提起公訴，並於87年4月27日繫屬本院，嗣因被告逃匿，
    經本院於87年10月23日發佈通緝，致審判程序不能開始等情
    ，有本院刑事卷宗、偵查卷宗及通緝書存卷可稽。
2、 被告何金燦、黎宜芳所為共同連續詐欺取財之犯行部分，追
    訴權之時效應自86年3月28日犯罪行為終了日起算12年6月(
    加計因通緝而停止四分之一期間即2年6月)，及公訴人開始
    實施偵查之日即86年7月17日至本院發布通緝日即87年10 月
    23日之1年3月8日，再扣除86年12月2日公訴人提起公訴至87
    年4月27日案件繫屬於本院之4月26日。則被告何金燦、黎宜
    芳所為共同連續詐欺取財犯行之追訴權時效至遲應於99年8
    月10日即已完成。
3、 被告何金燦所為誣告之犯行部分，追訴權之時效應自86 年4
    月23日犯罪行為終了日起算12年6月(加計因通緝而停止四分
    之一期間即2年6月)，及公訴人開始實施偵查之日即86年7月
    17 日至本院發布通緝日即87年10月23日之1年3月8日，再扣
    除86年12月2日公訴人提起公訴至87年4月27日案件繫屬於本
    院之4月26日。則被告何金燦所為誣告犯行之追訴權時效至
    遲應於99年9月5日即已完成。
4、 被告黎宜芳所為誣告之犯行部分，追訴權之時效應自86 年5
    月1日起算12年6月(加計因通緝而停止四分之一期間即2 年6
    月)，及公訴人開始實施偵查之日即86年7月17日至本院發布
    通緝日即87年10月23日之1年3月8日，再扣除86年12月2日公
    訴人提起公訴至87年4月27日案件繫屬於本院之4月26 日。
    則被告黎宜芳所為誣告犯行之追訴權時效至遲應於99 年9月
    12日即已完成。
(三)綜上，被告2人所涉共同連續詐欺取財及誣告之犯行，追訴
    權時效均業已完成，參諸前揭說明，爰不經言詞辯論，逕為
    免訴判決之諭知。
五、臺灣臺中地方法院檢察署檢察官以該署87年度偵字第7020號
    案件、87年度偵字第5756號案件、87年度偵字第8142號案件
    、88年度偵字第2157號案件、88年度偵字第20326號案件，
    均與本件起訴部分，具有連續犯之裁判上一罪關係為由，移
    送併案審理，惟被告2人所涉前開起訴部分，依法應為免訴
    之判決，則上開移送併案審理部分即與本件起訴部分無裁判
    上一罪關係，本院自無從併予審理，爰退回由檢察官另行依
    法處理，附此敘明。
據上論斷，應依刑事訴訟法第302第2款、第307條判決如主文。
中    華    民    國    99    年    12    月    16    日
                  刑事第五庭審判長法  官  王邁揚
                                  法  官  賴秀雯
                                  法  官  林慧欣
以上正本證明與原本無異。
如不服本判決應於收受送達後10日內向本院提出上訴書狀，並應
敘述具體理由；其未敘述上訴理由者，應於上訴期間屆滿後20日
內向本院補提理由書（均須按他造當事人之人數附繕本）「切勿
逕送上級法院」。
                                  書記官  鄭淑英
中    華    民    國    99    年    12    月    16    日
附表一
發票人：明昌公司
壹
泛亞銀行豐原分行
帳號：31181-9號
一、票號：PA0000000號
二、票號：PA0000000號
三、票號：PA0000000號
四、票號：PA0000000號
五、票號：PA0000000號
六、票號：PA0000000號
七、票號：PA0000000號
八、票號：PA0000000號
貳
臺灣土地銀行南臺中分行
帳號：192-4號
一、票號：DR0000000號
二、票號：DR0000000號
三、票號：DR0000000號
四、票號：DR0000000號
五、票號：DR0000000號
六、票號：DR0000000號
七、票號：DR0000000號
參
華南商業銀行臺中分行
帳號：5455-9號
一、票號：WB0000000號
二、票號：WB0000000號
三、票號：WB0000000號
四、票號：WB0000000號
五、票號：WB0000000號
六、票號：BB0000000號
七、票號：BB0000000號
八、票號：BB0000000號
肆
臺中區中小企業銀行潭子分行
帳號：100-2號
一、票號：SA0000000號
二、票號：SA0000000號
三、票號：SA0000000號
四、票號：SA0000000號
五、票號：SA0000000號
六、票號：SA0000000號
七、票號：SA0000000號
八、票號：SA0000000號
九、票號：SA0000000號
一○、票號：SA0000000號
一一、票號：SA0000000號
一二、票號：SA0000000號
一三、票號：SA0000000號
一四、票號：SA0000000號
一五、票號：SA0000000號
一六、票號：SA0000000號
一七、票號：SA0000000號
一八、票號：SA0000000號
一九、票號：SA0000000號
二○、票號：SA0000000號
二一、票號：SA0000000號
伍
中國商業銀行豐原分行
帳號：2211-3號
一、票號：FY0000000號
二、票號：FY0000000號
三、票號：FY0000000號
四、票號：FY0000000號
附表二
發票人：黎宜芳
臺中區中小企業銀行潭子分行
帳號：776-3號
一、票號：RA0000000號
二、票號：RA0000000號
三、票號：RA0000000號
四、票號：RA0000000號
五、票號：RA0000000號
六、票號：RA0000000號
七、票號：RA0000000號
八、票號：RA0000000號
九、票號：RA0000000號
一○、票號：RA0000000號
一一、票號：RA0000000號
一二、票號：RA0000000號
一三、票號：RA0000000號
一四、票號：RA0000000號
一五、票號：RA0000000號
一六、票號：RA0000000號
一七、票號：SA0000000號
一八、票號：SA0000000號
一九、票號：SA0000000號
二○、票號：SA0000000號
二一、票號：SA0000000號
二二、票號：SA0000000號
二三、票號：SA0000000號
附表三
發票人     票     號       金      額            發   票   日
明昌公司   0000000           50萬元               86年3月31日
明昌公司   0000000           25萬3千元            86年4月25日
明昌公司   0000000           35萬5千元            86年6月5日
明昌公司   0000000           47萬元               86年6月7日
明昌公司   0000000           40萬元               86年6月12日
明昌公司   0000000           57萬4千元            86年6月15日
黎宜芳     0000000           50萬7千2百元         86年3月28日
黎宜芳     0000000           25萬元               86年3月31日
黎宜芳     0000000           25萬元               86年3月31日
黎宜芳     0000000           35萬元               86年5月6日
黎宜芳     0000000           25萬元               86年5月6日
黎宜芳     0000000           52萬元               86年6月27日

司法院資訊處製作；財團法人民間司法改革基金會備份。
